臺灣臺北地方法院交通事件裁定　　　 100年度交聲字第2129號
原處分機關　交通部公路總局臺北區監理所
異　議　人
即受處分人　黃俊彰
上列異議人即受處分人因違反道路交通管理處罰條例案件，對於
交通部公路總局臺北區監理所於中華民國100年9月21日所為之裁
決（原處分案號：北監自裁字第裁40-C00000000號），聲明異議
，本院裁定如下：
    主  文
原處分撤銷。
    理  由
一、原處分意旨略以：本件異議人即受處分人（下稱受處分人）
    黃俊彰於民國100年8月2日上午3時50分許，駕駛車牌號碼P9
    -0886號自用小客車搭載友人劉冠群，行經新北市○○區○
    ○街47號前時，經新北市政府警察局土城分局（下稱原舉發
    單位）警員攔查扣得受處分人所有之第三級毒品愷他命1包
    （毛重0.2公克）、愷他命殘渣袋1個、刮片1張、鼻管2支及
    盤子1個，復經採集尿液送驗呈愷他命代謝物陽性反應，遂
    以受處分人有駕駛汽車經測試檢定有吸食毒品之違規行為予
    以製單舉發。嗣受處分人於100年8月17日向交通部公路總局
    臺北區監理所（下稱原處分機關）提出申訴，經原處分機關
    函請原舉發單位調查結果，仍認受處分人確有前開違規行為
    ，原處分機關遂於100年9月21日依道路交通管理處罰條例第
    35條第1項第2款、第24條第1項第2款（原裁決書漏未記載）
    及違反道路交通管理事件統一裁罰基準表之規定，裁處受處
    分人罰鍰新臺幣（下同）30,000元，吊扣駕駛執照12個月，
    並施以道路交通安全講習。受處分人不服，於裁決當日具狀
    聲明異議。
二、受處分人聲明異議意旨詳如附件所載。
三、按汽車駕駛人，駕駛汽車經測試檢定有吸食毒品、迷幻藥、
    麻醉藥品及其相類似之管制藥品者，處15,000元以上60,000
    元以下罰鍰，並當場移置保管該汽車及吊扣其駕駛執照1年
    ；因而肇事致人受傷者，並吊扣其駕駛執照2年；致人重傷
    或死亡者，吊銷其駕駛執照，並不得再考領；汽車駕駛人，
    有第35條第1項規定之情形，應接受道路交通安全講習。道
    路交通管理處罰條例第35條第1項第2款、第24條第1項第2款
    固定有明文。
四、惟按道路交通管理處罰條例所規定罰鍰、吊扣（銷）駕駛執
    照或汽（機）車牌照等處罰，係交通監理主管機關基於行政
    機關地位，對行為人違反秩序行為之裁罰性行政處分（司法
    院大法官釋字第418號解釋理由書參照），質言之，此係行
    政機關（交通監理主管機關）就行為人違反該條例規定行政
    法上義務之特定具體事件（交通違規）所為之行政行為，且
    對外直接發生公法上之法律效果。故交通違規裁罰處分，既
    為行政罰之一種，且具有行政處分性質，是以，監理機關對
    行為人之交通違規予以裁罰，除依行政罰法第1條前段規定
    適用行政罰法外，該裁罰處分之作成，並應符合行政程序法
    第92條所定行政處分之要件，並應遵循行政法上之一般法律
    原理原則，始得謂為一合法有效之行政裁罰處分。
五、而按一行為同時觸犯刑事法律及違反行政法上義務規定時，
    由於刑罰與行政罰，同屬對不法行為制裁，而刑罰懲罰作用
    較強，故如依刑事法律處罰，已足生警惕作用，自無一事二
    罰，而再處以行政罰必要，且刑事法律處罰，由法院依法定
    程序為之，較符合正當法律程序，應優先適用。然如行為確
    定不受刑事處罰時，此時即無一事二罰疑慮，原處分機關即
    得依違反行政法上義務規定裁處，此觀諸行政罰法第26條立
    法理由自明。是以，對行為人之同一行為，因同時違反刑事
    法律及行政法上義務，而應受刑罰制裁暨行政罰時，由於單
    一制裁即可達成處罰目的，若併科以刑罰及行政罰，勢將逾
    越行為人就該行為所應受處罰之必要程度，不僅有違反行政
    法上「比例原則」疑慮，且國家之制裁權於第一次已行使後
    ，若允其再次行使，亦將破壞法律秩序之安定，違背人民之
    信賴。再者，基於刑罰程序較為審慎，及對司法機關之判斷
    尊重等因素，依刑事處罰應已足達到制裁目的，自不得再處
    以行政罰中同具制裁目的之罰鍰。至於其他種類之行政罰或
    得沒入之物未經法院宣告沒收者，係因具有其他行政目的存
    在，基於比例原則考量，則仍得由行政機關併予裁罰。
六、復按行政罰法第26條第1項明定對於一行為同時觸犯刑事法
    律及違反行政法上義務規定者，依刑事法律處罰之，準此，
    行政機關對於因同一行為而觸犯刑事法律及違反行政法上義
    務之行為人，應依行政罰法第32條第1項規定，將行為人涉
    及刑事法律部分移送該管司法機關處理。至案件經移送該管
    司法機關後，其處理情形有二：一為該管檢察官偵查後認其
    犯罪嫌疑重大，向該管法院提起公訴，或依與起訴具同一效
    力之聲請簡易處刑程序，向法院聲請簡易判決處刑，經法院
    依刑事法律判處其罪刑施以處罰，此時，受刑事處罰之行為
    人應適用行政罰法第26條第1項規定，除該行為應處以其他
    種類行政罰或得沒入之物而未經法院宣告沒收，行政機關得
    併予裁罰外，不得對行為人之同一行為，再為行政罰上之罰
    鍰處分；另一則係該行為經移送司法機關後，由檢察官為不
    起訴處分或法院為無罪、免訴、不受理、不付審理（少年事
    件）之裁判確定，於此種情形，行政機關對該行為再予裁處
    ，尚無一事二罰疑慮，自得依違反行政法上義務之規定裁處
    （併參行政罰法第26條第2項暨其立法理由說明）。亦即行
    政機關對於曾經移送之該案件，倘符合行政罰之要件時，其
    自檢察官為不起訴處分或法院為無罪、免訴、不受理、不付
    審理之裁判確定日起，仍具有該案件之行政罰裁處權，得依
    違反行政法上義務規定進行裁處（行政罰法第27條第3項參
    照）。
七、再按，行政程序法第92條所定行政處分之要件，係指「行政
    機關就公法上具體事件所為之決定或其他公權力措施而對外
    直接發生法律效果之單方行政行為」，故關於行政處分之構
    成要素，須符合下列特徵：(一)行政處分之「行為」，乃行政
    機關在公法上之意思表示，其表現方式係「決定」或「其他
    公權力措施」；(二)須由行政機關為之；(三)係行政機關基於公
    權力之職權行使，即行政機關所為之決定或其他公權力措施
    ，外觀上具有代表國家處理其依職權管轄事務之形式；(四)行
    政處分基於公權力而產生片面之權威性的羈束力，相對人應
    受行政機關此一片面行為之拘束，必要時，行政機關尚得以
    強制手段實現行政處分所欲達成之目的；(六)處分對象為特定
    人或可得特定之多數人，且其處分內容必須合法、確定及可
    能，亦即作成行政處分內容之事實關係必須具體且明確；(六)
    行政處分係直接對外發生公法上之法律效果。基上，交通監
    理主管機關對行為人之交通違規事件予以裁罰處分時，倘有
    欠缺前揭行政處分要件之一者，自屬有瑕疵之行政裁罰處分
    ，且依其所具瑕疵程度與態樣，以認定係屬無效或得撤銷之
    行政處分。從而，若交通監理機關作成之裁罰不具備處分內
    容確定性要件者，自屬瑕疵處分，而足以構成撤銷原因。
八、經查，受處分人所涉本件之違規行為，因亦涉嫌違反刑法第
    18 5條之3之規定，而由原舉發單位於100年8月間以公共危
    險案件報請臺灣板橋地方法院檢察署檢察官偵查（100年度
    偵字第21251號），目前尚在偵查中之情，有原處分機關聲
    明異議案件移送書、臺灣高等法院被告前案紀錄表附卷可參
    。再觀諸本件原處分裁決日期為100年9月21日，顯然係在受
    處分人因同一案件尚處於刑事偵查程序中。而理論上受處分
    人就此一違規，其刑事責任仍未最終確定，原處分機關即對
    受處分人本件違規之同一行為，逕予裁處，實有令受處分人
    因一行為同時遭受刑事處罰及行政裁罰之危險，明顯悖違行
    政罰法第26條規定意旨，自難認為允當。況受處分人本件「
    汽車駕駛人，駕駛汽車，經測試檢定有吸食毒品者（愷他命
    ）」之違規，既係一行為同時觸犯刑事法律及違反行政法上
    義務之規定，在未經該署檢察官於偵查後作出各項處分（如
    ：不起訴或緩起訴處分，或依偵查所得證據認定其犯罪嫌疑
    重大，予以起訴或聲請簡易判決處刑）前，此一違規，對行
    政機關而言，自屬尚未具體、明確之事實關係。簡言之，行
    政機關對受處分人上開同一違規行為所具之行政罰裁處權，
    必須俟該案件經司法機關處理，就受處分人之刑事責任已有
    最終確定結果後，始得以行使。故原處分機關對受處分人所
    為之上開裁決處分，核係具有「作成裁罰處分內容之事實關
    係尚未具體明確」之瑕疵，依首揭說明，自足構成應予撤銷
    之原因。
九、綜上所述，原處分既具有前述「違反行政罰法第26條規定意
    旨」與「作成裁罰處分內容之事實關係尚未具體明確」之瑕
    疵可議，即難認允當，自應由本院將原處分撤銷。由原處分
    機關，俟受處分人之同一案件經司法機關處理，於其刑事責
    任已有最終確定結果後，另為妥適之處理，併此指明。
十、至受處分人所提之異議理由（詳如附件所載），乃係就其有
    無舉發員警所稱「服用藥物駕車」此一違規事實之認定，提
    出實體方面爭執；惟本件原處分有如上所指之瑕疵，應由本
    院依法予以撤銷，則受處分人不服本件舉發交通違規事實認
    定所提出之各該辯解，於本件裁定均不生影響，爰不一一審
    論，附此敘明。
據上論斷，應依道路交通事件處理辦法第19條前段，裁定如主文
。
中    華    民    國   100    年    9     月    30    日
                  刑事第二庭  法  官  謝昀璉
上正本證明與原本無異。
如不服本裁定，應於裁定送達後5 日內向本院提出抗告狀。
                              書記官  鄭雅文
中    華    民    國   100    年    10    月    5     日